【裁判字號】    90,上訴,59
【裁判日期】    900502
【裁判案由】    殺人
【裁判全文】
臺灣高等法院花蓮分院刑事判決                        九十年度上訴字第五九號
    上   訴   人  臺灣臺東地方法院檢察署檢察官
    上訴人即被告  乙○○
    選任  辯護人  丙○○
    上訴人即被告  辛○○
    選任  辯護人  丙○○
    上訴人即被告  庚○○
    選任  辯護人  丙○○
    上訴人即被告  丁○○
    選任  辯護人  丙○○
    上訴人即被告  壬○○
    選任  辯護人  郭重鑾
    上訴人即被告  己○○
    選任  辯護人  吳明益
    上訴人即被告  甲○○
    指定  辯護人  戊○
右上訴人等因被告等殺人案件，不服臺灣臺東地方法院八十九年度重訴字第四號中華
民國九十年一月二十日第一審判決（起訴案號：臺灣臺東地方法院檢察署八十九年度
偵字第一七二三、一七四九、一九００、一九一六、一九一八號 )，提起上訴，本院
判決如左：
    主  文
原判決撤銷。
乙○○、辛○○、丁○○共同殺人，乙○○、辛○○各處有期徒刑拾年；丁○○處
有期徒刑拾貳年，均褫奪公權捌年。扣案之木製球棒壹支沒收。
己○○共同殺人，累犯，處有期徒刑拾肆年，褫奪公權捌年。扣案之木製球棒壹支沒
收。
甲○○、壬○○共同殺人，各處有期徒刑拾壹年，均褫奪公權捌年。扣案之木製球棒
壹支沒收。
庚○○幫助殺人，處有期徒刑柒年。
    事  實
一乙○○係「邱比特ＫＴＶ」之總經理（位於臺東市○○街三Ｏ二號），辛○○為股
  東，丁○○為該店領班，壬○○、己○○（民國八十五年間曾因違反麻醉藥品管理
  條例案件，經本院判處有期徒刑三月確定，於民國八十六年二月十九日執行完畢）
  、甲○○、郭俊良、李俊泱為服務生，庚○○為乙○○、辛○○之友人。渠等於民
  國（下同）八十九年九月二日凌晨同在臺東市○○路三七五號「東方之星ＫＴＶ」
  唱歌飲酒時，獲知王鳳吉前往「邱比特ＫＴＶ」砸店（之前辛○○、郭俊良、李俊
  泱等人曾前往臺東市○○街三Ｏ一號一樓王鳳吉所開設之「水叮噹電子遊藝場」砸
  店），乙○○即命李俊泱、壬○○及丁○○回店查看，渠等到達「邱比特ＫＴＶ」
  時，王鳳吉仍在店內，李俊泱即持店內木棒與王鳳吉互毆，丁○○與壬○○則立即
  折返「東方之星ＫＴＶ」通報乙○○等人趕回「邱比特ＫＴＶ」，旋甲○○、己○○及壬○○即於六時四十五分許先行趕到，見王鳳吉與李俊泱仍在店門口扭打，壬○○、己○○即分持木製球棒( 係壬○○所有 )及鋁棒，甲○○則以徒手共同基於
  傷害之犯意，加入毆打王鳳吉胸部、腹部等處。嗣乙○○、辛○○、庚○○、丁○○等人陸續抵達「邱比特ＫＴＶ」現場後，乙○○、辛○○、丁○○竟基於殺人之
  犯意聯絡，共同在旁高喊：「打給他死、打給他死」等語，指揮在場毆打王鳳吉之
  李俊泱、己○○、甲○○、壬○○及隨後到場之郭俊良等人殺害王鳳吉，李俊泱、
  己○○、甲○○、壬○○及郭俊良等人旋即基於殺人之犯意聯絡，由郭俊良、李俊
  泱分持木棒及鋁棒朝王鳳吉之頭部重擊，己○○、甲○○及壬○○則繼續毆打王鳳
  吉之胸部、腹部及腿部，庚○○則基於幫助李俊泱等人殺人之意思，在旁以高喊「
  打死他、打死他」等語，對李俊泱等人施予精神上之助力，致王鳳吉受有右側頭頂
  部頭皮挫裂傷六．二×一．二×一公分（傷口底下顱骨凹陷）、右眼瘀腫挫傷六×
  四．五公分併眼出血、右臉頰挫傷七．二×五公分、右嘴角裂傷各一．五×０．五
  公分及一．五×一公分、鼻尖挫擦傷一．五×一公分、下頷挫裂傷十二×一．五×
  一公分，合併下頷骨粉碎性骨折、雙眼眼白出血、上顎骨骨折、頸部前側及右側挫
  瘀傷、左腋下胸左側三道瘀血各一×一公分、一．五×一公分及二×一公分、右上
  臂割傷二．一×Ｏ．一公分、左肘瘀血一．二×一公分、右肩胛挫傷二×二公分、
  右前臂挫擦傷四×三公分、右前臂挫瘀傷二．五×一．五公分、左臀部挫傷十二×
  二公分、左大腿挫傷三Ｏ×八公分，合併左大腿股骨粉碎性骨折、左膝挫擦傷十×
  六公分、右足踝上擦傷一．五×一．五公分等嚴重敲擊傷害，導致顱骨破裂、腦挫
  傷及顱內出血，經送醫於同日上午七時不治死亡。
  嗣經警接獲報案，趕至現場時，扣得行兇用之鋁棒及木棒各一支，並於循線拘捕壬○○到案後，扣得行兇用之木製球棒一支( 係壬○○所有 )。
二案經臺東縣警察局臺東分局報告及臺灣臺東地方法院檢察署檢察官自動檢舉偵查起
  訴。
    理  由
壹、關於被告乙○○、辛○○、丁○○、己○○、甲○○、壬○○部分：
  一引用一審判決所記載之理由（除認定被告庚○○與其他被告間有殺人犯意聯絡部
    分外）及證據。
  二本院另補充理由如左：
    (一)查被告甲○○於檢察官訊問時自白稱：「．．．李俊泱就從後面勒著死者的脖
      子，同時把鋁棒放到地上，一直往對面路邊移動，我有打死者胸部幾拳，是壬○○持木棍一直打死者之小腿及膝蓋，己○○亦拿棍子起來打死者之腿部，當
      死者被拉到路中間時，辛○○、乙○○、丁○○、庚○○亦到場，他們四人都
      有喊打給他死，李俊泱就繼續將死者勒到對面路邊，當時死者也快倒地了，己○○就持鋁棒朝死者之左大腿猛打一棒，死者叫了一聲就倒地了，我就想把死
      者再勒起來，但意識到後面郭俊良衝過來，我馬上將死者放開，己○○就把死
      者拖到空地上，李俊泱持鋁棒、郭俊良持木棒繼續朝死者之頭部毆打，我有看
      到郭俊良打死者之右下巴，頭頂部亦是郭俊良打的，李俊泱亦有打死者之頭部
      及腿部，我看到死者已不動了，大家才散掉」、「乙○○、辛○○、庚○○、
      丁○○、郭俊良、李俊泱都有喊打給他死」、「是己○○把死者拉到空地」等
      語（見第一七二三號偵查卷第一六八至一七○頁、第二○二頁、第二二一頁）
      ；被告壬○○於檢察官訊問時自白稱：「．．．看到李俊泱在丘比特與死者搶
      木棒，甲○○勒住死者之脖子，己○○把李俊泱拉開，我從車上持一支木棒走
      下來，又換李俊泱勒著死者，並拉到路中及對面之路邊，在從丘比特門口到對
      面路邊之途中，己○○一直持鋁棒打死者腿部，甲○○下手毆打死者，一直到
      對面路邊，甲○○及己○○要我下去幫忙打，此時辛○○、乙○○、庚○○等
      人到場，郭俊良亦到場，我有聽到辛○○喊「小郭快下車打死他」，庚○○亦
      有喊打給他死，我就持木棒打死者之小腿二、三下，就把木棒拿回車上，．．
      ．後來我看到甲○○有嚐試要把死者拉起來並拉了一小段路，但因郭俊良衝過
      來，甲○○又放下，是己○○把死者拉到陳屍空地上，郭俊良持木棒繼續打死
      者之頭頂、下巴、胸部及腳，李俊泱亦有持鋁棒打幾下，之後大家就離開了」
      、「我是在辛○○等人喊打給他死後打死者二、三下」、「丁○○一直在場」
      （見一九一八號偵查卷第一二至一三頁），並當庭繪製各被告及證人於案發時
      所站立之關係位置圖（見前揭偵查卷第一四頁）；於本院審理期間始通緝到案
      之李俊泱於檢察官偵查時亦明確證稱：「．．．後來乙○○接到電話，說有人
      在砸『邱比特ＫＴＶ』，乙○○叫我過去看看，我當時是坐壬○○的車過去，
      丁○○隨後也從『東方之星ＫＴＶ』出發，我到達時，看到店已被砸，王鳳吉
      還不停的在砸店，我有叫他不要砸，他不聽，我打電話給乙○○，但打不通，
      我就到廚房拿球棒與王鳳吉互毆，但球棒被他搶走，我居於劣勢，我們從大廳
      打到門口，己○○、甲○○、壬○○先到，換己○○搶到球棒，我就從後面勒
      住死者的脖子，把他架到開封街的路上，我架住他時甲○○徒手，己○○拿球
      棒毆打死者的身體及腿部，在開封街路中時，乙○○、辛○○、庚○○及丁○○、郭俊良等人也到場，我有聽到有人在喊打死他，但不確定是誰在喊，丁○○當時也有下車，我繼續將死者架到路邊，壬○○、己○○、甲○○繼續在打
      死者，是己○○打斷死者大腿，死者當時慘叫一聲，就倒地了，我也鬆手，郭
      俊良也趕到，持木棒重擊死者的頭部及上半身致死」、「丁○○當時有一直站
      在旁邊」、「我沒有持鋁棒打死者頭部，是他們將責任推給我」（見本院卷第
      二一九至二二一頁）。被告甲○○、壬○○及李俊泱俱為「邱比特ＫＴＶ」之
      員工，與被告乙○○、辛○○間有僱傭關係，與被告丁○○、己○○亦有同事
      之誼，衡情絕無故意誇大案情或故陷人於殺人重罪之可能，渠等既均在場參與
      其事，親眼目睹案發經過，亦無指證錯誤之可能，而依渠等三人前揭供述內容
      對照以觀，渠等對自己涉案部分雖均嫌避重就輕，惟渠等所供述案發經過之基
      本事實則無二致，適足以證明證人黃明才於檢察官訊問時所證：「．．．壬○○原本想衝著我來，我說我只是勸架，並勸他不要打人，但後來他聽到乙○○
      、辛○○、庚○○、丁○○及其他少爺喊打給他死，他亦加入打人的行列，先
      打左側肋骨，再打小腿，己○○衝過來拿另一支鋁製球棒一直打死者的左大腿
      外側，李俊泱猛勒死者的脖子，欲勒死者他，到空地前面之路邊，己○○持鋁
      棒一直猛擊死者左大腿外側，李俊泱就鬆手，甲○○想拉死者起來，後來又放
      手，己○○就把死者拖到空地，郭俊良及李俊泱就繼續打死者之頭部」、「乙○○、辛○○、庚○○、丁○○當時有喊打給他死」（見第一七二三號偵查卷
      第一八六頁、第二○五頁）等情確與事實相符。被告乙○○辯稱伊到達案發現
      場時，鬥毆已經結束，之前所發生之事情，伊均不知情，伊未在現場高喊「打
      給他死」；被告辛○○辯稱伊雖於案發當時在場，惟伊不僅未喊「打給他死」
      甚且還勸阻其餘被告不要打架；被告丁○○辯稱伊於案發當時根本不在現場；
      被告己○○辯稱伊僅係徒手毆打被害人，且先行離開現場，伊並無殺人犯意；
      被告壬○○辯稱伊當時僅係勸架，伊為了要搶走被告李俊泱手上的棍子，才不
      小心打到死者，伊並無殺人犯意，被告甲○○辯稱伊當時見被害人體力不支，
      似將倒地，伊恐被害人被往來車輛輾壓，始欲將被害人抱往對面空地，伊並未
      毆打被害人，亦無讓被害人讓其他人攻擊之意思云云，均屬事後意圖卸責之飾
      詞，不足採信。
    (二)按刑事訴訟法第二百四十五條第二項有關辯護人得於被告應訊時在場之規定，
      無非係在擔保被告陳述之任意性（七十一年八月四日修正理由參照），而被告
      壬○○、甲○○於偵查中應訊為前揭自白時，渠等所委任之辯護人並未在場，
      惟經原審勘驗偵查錄音帶結果，彼等於偵查中之陳述確係在自由意志下所為，
      檢察官並無任何威逼利誘之情事，被告壬○○、甲○○亦坦承其於偵查中之自
      白係出於其自由意志（見原審卷第二一三頁正面、本院卷第一九九至二○○頁
      ），是即使檢察官未於偵查時通知被告壬○○、甲○○選任辯護人在場，亦不
      影響其自白之效力。況檢察官及承辦刑事偵查員許建坤均曾於訊問前聯繫被告
      壬○○及甲○○於偵查中所選任之辯護人未果等情，更據檢察官及許建坤於原
      審審理時當庭陳述明確，辯護人及被告在場均未予否認（見原審卷第二一四至
      二一五頁）。且被告壬○○係於八十九年十月二日於檢察官訊問時為前揭自白
      （見一九一八號偵查卷第一二至一三頁），伊並當庭繪製各被告及證人於案發
      時所站立之關係位置圖（見前揭偵查卷第一四頁），該次庭訊雖無辯護人在場
      ，惟嗣後檢察官於八十九年十月十八日再度提訊被告壬○○時，辯護人丙○○
      律師在場，檢察官曾於該次庭訊中提示前次訊問筆錄及其所繪關係位置圖，被
      告壬○○仍稱其所言實在，亦有偵查筆錄可稽（見前揭偵查卷第二五至二六頁
      ）。是被告壬○○、己○○嗣後否認其前揭自白之真實性，辯護意旨指被告壬○○、甲○○於偵查中為前揭自白時辯護人不在場，渠等之自白不得採為不利
      於被告等之證據云云，俱不足採。
    (三)查一般人常於盛怒下以「殺死你」、「打死他」、「給你死」等言詞表達或宣
      洩自己內心憤怒之情緒，其內心未必果真有殺人之意思，尤其在一般鬥毆事件
      中，以前揭言詞恫嚇對方或壯大己方聲勢者，更為常見，是與人鬥毆當時，以
      言詞高喊「打給他死」，其內心是否確已萌生殺人之犯意，應視當時表彰於外
      之客觀事實為斷，非可一概而論。查本件被告乙○○為「邱比特ＫＴＶ」之總
      經理，被告辛○○係股東，被告丁○○為店內經理，渠等與被告壬○○、甲○○、己○○、郭俊良、李俊泱等人具有上命下從之隸屬關係，被告乙○○、辛○○、庚○○、丁○○到場時，被告壬○○、甲○○、己○○及李俊泱、郭俊
      良正在以木棒、鋁棒或徒手（李俊泱及壬○○持木棒，己○○及郭俊良持鋁棒
      ，甲○○徒手）對被害人施予毆打，被告乙○○、辛○○、丁○○在旁以言詞
      高喊「打給他死」依一般經驗法則，顯然足以激化被告壬○○、甲○○、己○○及李俊泱、郭俊良行為之暴烈性，甚且銜命實施殺人之犯行，以彼等之年齡
      及社會經驗，顯難諉為不知，是被告乙○○、辛○○、丁○○在旁以言詞高喊
      「打給他死」時，彼此間顯然已經具有藉被告壬○○、甲○○、己○○及李俊
      泱、郭俊良之行為以遂其殺人犯意之意思聯絡，被告壬○○、己○○、甲○○
      及郭俊良、李俊泱於被告乙○○、辛○○、庚○○、丁○○在旁以言詞高喊「
      打給他死」後，再繼續以木棒、鋁棒或徒手毆打被害人或以手勒住被害人之脖
      子，郭俊良、李俊泱則分持木棒及鋁棒重擊被害人頭部，導致被害人顱骨破裂
      、腦挫傷及顱內出血不治死亡，顯見被告乙○○、辛○○、庚○○、丁○○在
      旁以言詞高喊「打給他死」後，已經使被告壬○○、己○○、甲○○及郭俊良
      、李俊泱萌生殺人犯意，彼此間已經產生殺人之犯意聯絡，被告等人否認有殺
      人之犯意，要難採信，渠等殺人犯行均堪認定。
    (四)卷附被告乙○○、辛○○、庚○○、丁○○、己○○、甲○○、壬○○等之照
      片均係於案發後不久所拍攝之近照，畫面極為清晰，李惠霞於偵查及原審審理
      時依據前開卷附照片指證被告等犯罪，其指證且核與證人黃明才之指證及被告
      壬○○、甲○○於偵查中之自白相符，辯護人請求再傳訊李惠霞到庭接受詰問
      ，核無必要。
    (五)被告丁○○於案發期間曾經數度與人短暫通話（六時四十一分五十五秒時與他
      人通話二三秒、六時四十五分零九秒時與人通話六秒、六時四十六分零四秒時
      與人通話五三秒、六時四十八分零三秒時與人通話三二秒、六時四十九分四十
      二秒開始與人通話六秒），固有辯護人所提出之電話通聯紀錄可稽（見本院卷
      第二○四頁），惟被告丁○○僅係在場以言詞鼓動在場其他被告之殺人之情緒
      ，並非直接參與鬥毆，是其前揭電話通話之事實，顯然並不足以作為被告丁○○有利之證明。
    (六)本案事證已經極為明確，被告辛○○請求傳訊證人陳郁彤，被告丁○○請求傳
      訊翁宗誠及林秋霞證明其前揭辯解屬實，均核無必要。
    (七)另檢察官於本院審理期日（九十年四月十八日）後之九十年四月十九日始函送
      至本院之李俊泱九十年四月十日訊問筆錄，顯示李俊泱於檢察官偵查時就其被
      告等之犯罪經過有更為詳盡之供述（見本院卷第三三四－三四０頁），惟因本
      院未及於審理期間就李俊泱此部分供述筆錄提示被告並命為辯論，本院尚不得
      採為不利於被告之證據，本院認為本案事證已經極為明確，無須再就此部分書
      證再為調查，併此敘明。
  三核被告乙○○、辛○○、丁○○、己○○、甲○○、壬○○所為，均係犯刑法第
    二百七十一條第一項之殺人罪，上開被告等與李俊泱、郭俊良間有犯意聯絡及行
    為分擔，均為共同正犯。被告己○○甫於八十六年二月十九日受有期徒刑執行完
    畢，有臺灣高等法院被告全國前案紀錄表附卷可稽，其於五年內再犯本罪，為累
    犯，應依法加重其刑。
    原審就此部分予以論罪科刑，固非無見。惟被告庚○○與被告乙○○、辛○○、
    丁○○、己○○、甲○○、壬○○間並無犯意聯絡及行為分擔，原判決於此認定
    有誤（詳後述），被告等上訴意旨否認犯罪，檢察官上訴意旨指摘原判決量刑過
    輕，雖均不足取，惟原判決既有可議，本院仍應予以撤銷改判。爰審酌被告等於
    光天化日之下，當街持棍棒將被害人毆打致死，惡性重大，其犯罪對社會治安之
    危害極鉅及渠等犯罪後之態度等一切情狀，各處如主文所示之刑，並依法宣告褫
    奪公權，以示懲儆。扣案之木製球棒一支係被告壬○○供犯罪所用之物，且屬其
    所有，爰依法予以宣告沒收（其餘扣案物品不予沒收，理由均詳如原判決所述）
    。
貳、被告庚○○部分：
  一查被告庚○○所辯伊並非「邱比特ＫＴＶ」之員工或股東，伊僅係於案發前與其
    餘被告一起在「東方之星ＫＴＶ」喝酒，因聽聞「邱比特ＫＴＶ」被砸，始與被
    告乙○○、辛○○、丁○○一同趕赴案發現場，該砸店糾紛與伊並無直接之利害
    關係等情，核與卷內其餘證人及被告所述悉相符合，自堪採信。是被告庚○○雖
    因其與被告乙○○等人同赴案發現場，並於被告乙○○、辛○○、丁○○高喊「
    打給他死」時在場附和，惟因其與下手實施之被告壬○○、己○○、甲○○、李
    俊泱、郭俊良等人間並無直接指揮監督之關係，且事不關己，依前述壹、(三)之說
    明，其內心未必真有藉被告壬○○等人之手實施殺人犯行之意思，是其辯稱伊並
    未與其他任何人有殺人之犯意聯絡等語，衡情尚非毫無可採，本諸罪疑惟輕之法
    則，自不得僅以其在場口稱「打給他死」等語，即遽認其與其他被告間有殺人之
    犯意聯絡。
  二查被告庚○○於其餘被告著手實施殺人犯行時，在旁以「打給他死」等言詞對其
    餘被告施予精神上之助力，核其所為，係屬殺人罪之幫助犯，應依幫助殺人罪處
    斷，並按正犯之刑減輕之。原審予以論罪科刑，固非無見，惟原判決認定被告庚○○與其餘被告間有殺人之犯意聯絡，而論以共同殺人罪，尚有未洽，被告上訴
    意旨否認犯罪，檢察官上訴意旨指摘原判決量刑過輕，雖均不足取，惟原判決既
    有可議，本院自應予以撤銷改判。爰審酌被告犯罪所生之危害甚為重大及其犯罪
    後之態度等一切情狀，量處有期徒刑七年，並依法宣告褫奪公權，以示懲儆。
據上論斷，應依刑事訴訟法第三百七十三條、第三百六十九條第一項前段、第三百六
十四條、第二百九十九條第一項前段，刑法第二十八條、第三十條第二項、第二百七
十一條第一項、第四十七條、第三十七條第二項、第三十八條第一項第二款，判決如
主文。
本案經檢察官李土城到庭執行職務。
中      華      民      國    九十      年      五      月      二      日
                                    審判長法官  謝  志  揚
                                          法官  蔣  有  木
                                          法官  何  方  興
右正本證明與原本無異。
如不服本判決，應於判決送達後十日內向本院提出上訴狀。其未敘述理由者，並應於
提出上訴狀後十日內向本院補提理由狀(均須附繕本)。
                                        書記官  劉  妙  娘
中      華      民      國    九十      年      五      月      二      日


司法院資訊處製作；財團法人民間司法改革基金會備份。
